臺灣臺南地方法院民事判決　九十一年度訴字第一八八三號
　　原　　　告　　乙○○
　　訴訟代理人　　庚○○
　　被　　　告　　辛○○
　　訴訟代理人　　丙○○
　　被　　　告　　甲○○
　　訴訟代理人　　子○○
　　被　　　告　　己○○○
　　　　　　　　　癸○○○
　　訴訟代理人　　壬○○○
　　被　　　告　　丁○○
　　兼右一人
　　訴訟代理人　　戊○○
右當事人間請求分割共有物事件，經本院於中華民國九十三年六月二十三日言詞辯論
終結，判決如左：
    主      文
被告應協同原告就坐落台南縣歸仁鄉○○○段三二九地號，面積八二七平方公尺土地
，向地政機關辦理面積更正登記為七五四平方公尺。
兩造共有坐落台南縣永歸仁鄉○○○段三二九地號（地目建、面積七五四平方公尺）
、同段三二九之一地號（地目建、面積一０平方公尺）之土地，准予合併分割為如附
圖所示，即：編號Ａ部分面積一三三點二平方公尺土地分歸原告取得；編號Ｂ部分面
積二二點二平方公尺土地分歸被告丁○○、戊○○取得，並按應有部分二分之一保持
共有；編號Ｃ部分面積二一點一平方公尺、Ｇ部分面積一二四平方公尺、Ｋ部分面積
四平方公尺土地分歸被告甲○○取得；編號Ｄ部分面積二二點二平方公尺、Ｉ部分面
積一一一平方公尺土地分歸被告癸○○○取得；編號Ｅ部分面積五六點二平方公尺、
Ｈ部分面積七一平方公尺、Ｌ部分面積六平方公尺土地分歸被告辛○○取得；編號Ｊ
部分面積九八平方公尺土地留為通路，由兩造按原有應有部分比例保持共有。
訴訟費用由被告甲○○負擔三分之一，餘由原告負擔。
    事實及理由
甲、程序方面：
一、按訴狀送達後，原告不得將原訴變更或追加他訴。但因情事變更而以他項聲明代
    最初之聲明者或被告同意或不甚礙被告之防禦及訴訟之終結者，不在此限。民事
    訴訟法第二百五十五條第一項第一款、第四款、第七款分別定有明文。查本件原
    告原起訴請求裁判分割坐落台南縣歸仁鄉○○○段三二九及三二九之一地號土地
    ，於起訴狀送達被告後，因地政機關依地籍圖計算實際面積發現登記面積有誤，
    追加請求「被告應協同原告將台南縣歸仁鄉○○○段三二九地號、面積八二七平
    方公尺之土地辦理更正登記為面積七五四平方公尺。」按土地所有權及所有之面
    積，以登記為準，登記之面積超出實際之面積，非經更正後，不得分割，因此種
    錯誤涉及私權，訴訟中並非不能更正，為符合訴訟經濟之原則，原告於訴訟中追
    加請求被告協同辦理共有土地面積變更登記，俾本院併為裁判，此種訴之追加，
    並不甚被告等之防禦及訴訟之終結，原告之追加自為有理由，應予准許，合先敘
    明。
二、又被告辛○○、己○○○、癸○○○、丁○○、戊○○均經合法通知，被告己○○○、癸○○○、丁○○、戊○○均未於言詞辯論期日，被告辛○○未於最後言
    詞辯論期日到場，核均無民事訴訟法第三百八十六條各款所列情形，爰依原告之
    聲請，由其一造辯論而為判決。
乙、實體方面：
一、原告起訴主張：坐落台南縣歸仁鄉○○○段三二九地號及三二九之一地號土地（
    下簡稱系爭土地）為兩造所共有，應有部分如附表所示，而該土地之地目均為建
    ，依其使用目的並無不能分割之情形，且兩造就系爭土地亦無不分割之約定，惟
    迄今尚無法達成協議分割系爭土地，爰訴請法院裁判分割如附圖所示。又因前開
    三二九地號土地之面積應為七五四平方公尺，土地登記簿卻誤載為八二七平方公
    尺，爰請求被告協同更正登記面積等語，並聲明：（一）被告應協同原告就坐落
    台南縣歸仁鄉○○○段三二九地號土地面積八二七平方公尺之土地辦理更正登記
    為面積七五四平方公尺。（二）系爭土地應合併分割為如附圖所示。（三）訴訟
    費用由被告負擔。
二、依被告所提出之書狀或準備程序及言詞辯論其陳述意旨如下：
（一）被告甲○○、丁○○、戊○○均同意如附圖所示之分割方案，被告甲○○並表
      示願意負擔訴訟費用三分之一。
（二）被告癸○○○、己○○○則陳稱：被告所分得之土地係在後方，離土地西面之
      道路較遠，價值有差異，若不用分擔訴訟費用即同意如附圖所示之分割方案。
（三）被告辛○○則以：若依原告所主張如附圖所示之方案分割，則被告所取得之Ｅ
      部分土地，與其他分得之Ｌ、Ｈ部分土地並未相連，無法合併利用，不同意原
      告主張之分割方案。
三、按土地登記，除本規則另有規定外，應由權利人及義務人會同申請之，土地登記
    規則第二十六條定有明文。查，本件原告主張系爭三二九地號土地依土地登記謄
    本記載之面積為八二七平方公尺，惟依地籍圖計算實際面積應為七五四平方公尺
    ，為此請求被告協同原告向地政機關辦理更正登記等情，業據原告提出與所述相
    符之土地登記謄本為證，並有台南縣歸仁地政事務所繪製之土地複丈成果圖說明
    欄詳載系爭三二九地號土地「原登記面積為八二七平方公尺，應將登記簿面積更
    正為七五四平方公尺」等語可稽，復為被告所不爭執，堪認原告此部分之主張為
    真實。系爭土地登記面積既有錯誤，原告請求被告協同向地政機關辦理更正登記
    即無不合，應予准許，爰判決如主文第一項所示。
四、次按共有人得隨時請求分割共有物，但因物之使用目的不能分割或契約定有不分
    割之期限者，不在此限；共有物之分割，依共有人協議之方法行之，分割之方法
    不能協議者，法院得因任何共有人之聲請，以原物分配於各共有人，民法第八百
    二十三條第一項、第八百二十四條第一項第一款分別定有明文。查系爭土地為兩
    造所共有，應有部分如附表所示，地目為建，兩造間並無不為分割之約定，依其
    使用目的，亦無不能分割之情形，惟兩造無法達成協議分割之事實，業據原告提
    出土地登記謄本二份為證，且為被告所不爭執，再徵兩造經本院新營簡易庭調解
    不成立而移送本院改按通常程序審理，且於言詞辯論終結前均無法達成分割協議
    ，顯無法協議分割之方法，則原告訴請裁判分割，於法並無不合，自應准許。
五、又按分割共有物之訴，係就同一共有關係之共有物，予以分割，使共有人各就共
    有物之一部分單獨取得所有權之形成訴訟。故數共有物，除依其性質及其共有人
    與應有部分均相同，並經共有人全體同意者外，尚難認其得為合併分割。（最高
    法院八十五年臺上字第二九五九號判決參照）。查系爭三二九及三二九之一地號
    二筆土地乃兩造所共有，且應有部分均相同，且原告及被告甲○○、己○○○、
    癸○○○、丁○○及戊○○均同意合併分割（參九十二年五月二十一日準備程序
    筆錄），被告辛○○經通知亦未提出反對合併分割之意見，且觀之系爭三二九之
    一地號土地面積僅十平方公尺，倘不予合併分割，將不符土地經濟使用之效用，
    因此，自以合併分割最合乎兩造之利益，況渠等業經本院合法通知，既未於訴訟
    中表示反對合併分割則應視為默示同意，從而，無礙本院依職權為渠等為最有利
    之認定，揆諸前揭判例，原告主張合併分割系爭二筆土地於法並無不合。
六、再按分割共有物，以消滅共有關係為目的，法院裁判分割共有土地時，除因該土
    地內部分土地之使用目的不能分割（如為道路）或部分共有人仍願維持其共有關
    係，應就該部分土地不予分割或准該部分共有人成立新共有關係外，應將土地分
    配於各共有人單獨所有，最高法院六十九年台上字第一八三一號著有判例。又分
    割共有物究以原物分割或變價分割為適當，法院應斟酌當事人意願、共有物之使
    用情形、經濟效用及全體共有人之利益等情形而為適當之分割，不受共有人所主
    張分割方法之拘束，最高法院八十八年度台上字第六００號裁判可資參照。經查
    ：
（一）本件被告丁○○、戊○○同意繼續按原應有部分比例保持共有關係，再查系爭
      土地呈不規則東西狹長形狀，僅西側面臨約十三米寬之道路，東、北、南側均
      臨他人之土地，土地西北方有原告所有之磚造瓦片房屋一棟，西邊至中間部分
      有被告甲○○所有之鋼筋水泥二層樓建物，西南邊有被告辛○○所建之鋼筋水
      泥二層樓房建物，土地北邊由西向東分別有被告丁○○、戊○○所共有磚造瓦
      一樓平房、甲○○所有磚造一樓平房、己○○○所有磚造一樓平房，土地東南
      方則有被告癸○○○所有鋼筋水泥二層樓房，且系爭土地對外聯絡係經由如附
      圖所示Ｊ部分之既成道路通行等情，為兩造所不爭執，並經本院囑託台南縣歸
      仁地政事務所派員會同履勘現場查核屬實，製有勘驗筆錄及複丈成果圖在卷可
      稽。
（二）依據前述兩造占有使用系爭土地之現狀，如依據原告所提如附圖所示分割方案
      ，除與兩造前開建物占有使用現況大致相符外，未臨道路之共有人亦得經由私
      設之Ｊ部分道路銜接既成道路對外通行，且被告甲○○、己○○○、癸○○○
      、丁○○、戊○○均同意依附圖所示分割方案方割，上開分割方案顯然亦符合
      多數共有人之意願，是原告所主張之分割方案應屬可採。被告辛○○雖以附圖
      所示之分割方案其分得之Ｅ部分土地未與其他分得土地相連無法合併利用而不
      同意原告所主張之分割方案，惟被告辛○○經本院通知亦未能提出其他更適宜
      之分割方案，況能與被告辛○○其他分得土地相連之Ｇ、Ｊ部分土地，因其上
      已分別有被告甲○○及癸○○○所有之二樓加強磚造房屋各一棟所占用，此有
      勘驗筆錄及現狀圖在卷可稽，依占有使用現況自應分歸被告甲○○、被告癸○○○取得，若分歸被告辛○○，將造成被告甲○○、癸○○○所有之建物必須
      拆除之情形，是該部分土地均無法分歸被告辛○○所有，又被告辛○○之房屋
      既位於系爭土地之西南方，為保留其房屋自應分得如附圖所示之Ｈ及Ｌ部分土
      地，Ｅ部分土地雖未與Ｈ、Ｌ部分土地相連，惟所分得之土地方正，且留有道
      路對外通行，仍可作其他之個別使用，並非無法利用，是本院審酌兩造共有人
      之應有部分、面積、使用現況、分割後之整體利用、未來通行、各共有人間之
      公平均衡原則等節，並權衡共有人之意願、土地經濟效用與共有人所生利益及
      所受損害，認原告主張如附圖所示之分割方案，應屬適當，爰判決如主文第二
      項所示。
七、本件雖准原告之請求准予分割系爭土地，但被告甲○○、辛○○之行為，按當時
    之訴訟程度，確為伸張或防衛其權利所必要，而被告己○○○、癸○○○、丁○○、戊○○原即均同意分割，又原告及被告甲○○所分得之土地均臨西邊道路且
    完整，亦同意分別負擔訴訟費用三分之二及三分之一，本院審酌上情，爰依民事
    訴訟法第八十條之一規定，命被告甲○○負擔三分之一之訴訟費用，勝訴之原告
    則負擔三分之二之訴訟費用，併此明。
八、據上論結，原告之訴為有理由，並依民事訴訟法第七十八條、第八十條之一，判
    決如主文。
中　　　華　　　民　　　國　　九十三　　年　　　七　　　月　　　七　　　日
                                臺灣臺南地方法院民事第四庭
~B審判長法　　官　吳森豐
~B　　　法　　官　鄭彩鳳
~B　　　法　　官　童來好
右為正本係照原本作成
如對本判決上訴，須於判決送達後廿日內向本院提出上訴狀
中　　　華　　　民　　　國　　九十三　　年　　　七　　　月　　　七　　　日
~B法院書記官　卓春成
~F0
~T40
附表：兩造共有系爭土地之應有部分比例
┌───┬───────┬───────────┐
│編  號│共    有    人│應  有  部  分        │
├───┼───────┼───────────┤
│一    │辛○○        │五分之一              │
├───┼───────┼───────────┤
│二    │甲○○        │二一０分之四七        │
├───┼───────┼───────────┤
│三    │丁○○        │六０分之一            │
├───┼───────┼───────────┤
│四    │戊○○        │六０分之一            │
├───┼───────┼───────────┤
│五    │己○○○      │七分之一              │
├───┼───────┼───────────┤
│六    │乙○○        │五分之一              │
├───┼───────┼───────────┤
│七    │癸○○○      │五分之一              │
├───┼───────┴───────────┤
│合計  │應有部分為壹                          │
└───┴───────────────────┘
